臺北高等行政法院判決
　　　　　　　　　　　　　　　92年度訴字第05414號
　　　　　　　　　　　　　　　.
原　　　告　統齡實業股份有限公司
代　表　人　甲○○董事長）住.
訴訟代理人　乙○○
被　　　告　經濟部智慧財產局
代　表　人　蔡練生（局長）
訴訟代理人　丙○○
上列當事人間因商標註冊事件，原告不服經濟部中華民國92年10
月8日經訴字第09206221700號訴願決定，提起行政訴訟。本院判
決如下：
　　主  文
原告之訴駁回。
訴訟費用由原告負擔。
　　事  實
壹、事實概要：緣原告統齡實業股份有限公司前於民國（下同）
    91年7月31日以「統齡公司標章(一)」商標（下稱系爭商標，
    如附圖一），指定使用於商標法施行細則第49條所定商品及
    服務分類表第18類之書包、皮夾、皮包、錢包、背包、腰包
    、皮囊、皮箱、背袋、錢袋、手提箱、旅行箱、購物袋、行
    李箱、登山袋、露營袋、鑰匙包、化粧袋、旅行袋等商品，
    向被告經濟部智慧財產局申請註冊，經被告審查，認本件商
    標圖樣上之圖形，與據以核駁之註冊第576039號「R with
    buckle device」商標（下稱據以核駁商標，如附圖二）圖
    樣上之圖形近似，且指定使用於同一或類似商品，應不准註
    冊，以92年7月7日商標核駁第272895號審定書為核駁之處分
    。原告不服，提起訴願，旋遭駁回，遂向本院提起行政訴訟
    。
貳、兩造聲明：
一、原告聲明求為判決：
(一)、訴願決定及原處分均撤銷，並命被告准予系爭商標註冊。
(二)、訴訟費用由被告負擔。
二、被告聲明求為判決：
(一)、駁回原告之訴。
(二)、訴訟費用由原告負擔。
參、兩造之爭點：
一、原告主張之理由：
(一)、查本案系爭商標圖樣係由一條緞帶設計成一草寫英文大寫「
    R」字所構成之商標圖樣，反觀據以核駁商標係由一條皮帶
    為設計主軸，將其圈成一英文「R」字母所構成之商標圖樣
    ，就其二造商標圖形相較，系爭商標之「R」字靈活圓滑，
    具藝術氣質，尤如將英文「P」字配合注音符號之「ㄟ」共
    同組合成之圖形化商標圖樣，反觀據以核駁商標之「R」字
    係以皮帶為主軸，以圈繞轉折方式構成一擬人化圖形，「R
    」字下半段猶如人所站立之二隻腳，與系爭商標予人之感覺
    大不相同，因此二造商標整體觀之，無論外觀、意匠、設計
    特色皆不相同，非屬近似商標乃無庸置疑。
(二)、舉凡以字母「R」字設計為商標圖樣於同類皮包產品經被告
    核准註冊者，實不乏其例，如註冊第369319、0000000、
    0000000、908110、908102、835904號等，其他如帶扣產品
    之註冊第464708、211781、693763、720642、494647號等；
    衣服產品之註冊第440502、703090、436926、429109、
    848439、720949、912941、838484、899547、810129、
    864323、951301、0000000、953169、0000000、953094號等
    ，襪子產品之註冊第953169、0000000、810129、953094、
    0000000號等，圍巾、領帶產品之註冊第953169、810129、
    0000000、0000000號等，尿布產品之註冊第953169、
    0000000號等，冠帽產品之註冊第953094、953169、0000000
    、0000000號等，禦寒用手套產品之註冊第0000000、953169
    號等，皮帶產品之註冊第953169、0000000號等，圍裙產品
    之註冊第0000000、953169號等，鞋子產品之註冊第864323
    、953094、810129、0000000、953169、0000000號等皆以「
    R」字為商標圖樣之設計主體，由此可證，「R設計圖」係屬
    業界所廣泛使用及喜用之圖形，不具獨創性，雖以同一「R
    」字為造型之商標圖樣，凡設計形態有別，消費者易分辨者
    ，即可於市場上併存，既然於市場上早已存在不同「R設計
    圖」圖形之商標圖樣，則當更能凸顯本案理應註冊之合法性
    ，然被告卻無視於以上案例之存在情形，忽略該等個案所代
    表之實質意義，認定二造商標為近似，實乃過於武斷，有欠
    客觀。
(三)、次查，原告以與本案系爭商標圖形相同之「R字設計圖」申
    請註冊於腰帶及鈕扣產品皆獲被告核准在案，列為商標審定
    第0000000號及0000000號，且原告以系爭商標使用於商品上
    銷售皆未有消費者將其與據以核駁商標圖樣產生混淆誤認之
    情形，是故被告對本案之審查有欠公允，難以令原告甘服。
    綜上所陳，本案系爭商標，其不論圖形之意匠、形態、外觀
    皆與據以核駁商標大異其趣，非屬近似商標，本案應無商標
    法第37條第12款規定之適用。
二、被告主張之理由：
    本件原告申請註冊之系爭商標圖樣上之R設計圖形，與據以
    核駁商標圖樣上之圖形相較，前者以緞帶設計為R圖形，後
    者則以皮帶設計而成，細加比對固可見此差異，惟二者外觀
    及觀念上予人印象皆係以緞帶或皮帶等帶狀實物設計為R圖
    形，復別無其他文字或圖形可資區辨，異時異地隔離觀察，
    有使一般商品購買人產生系列商標之聯想而有混淆誤認之虞
    ，應屬近似之商標，且指定使用於同一或類似之書包、皮夾
    、皮包等商品，自有修正施行前商標法第37條第12款規定之
    適用。至原告所舉各該類似組群商品中核准併存註冊多件有
    「R」字設計圖樣之商標諸案例，經核各該商標圖樣多係以
    英文字母「R」本身作抽象幾何圖形之設計，或有結合動物
    鷹、三角旗幟、花朵等圖形可為區辨，均與本案二造商標圖
    樣皆為帶狀實物轉折設計為「R」圖形之案情迥異，又所稱
    已有二件與本件商標圖形相同之商標核准一節，經查該二件
    商標並無前述條款之適用，並另涉有爭議案，皆不得比附援
    引執為本件亦應准註冊之有利論據，併予敘明。是被告依法
    核駁其註冊之申請，並無不合。
　　理  由
壹、本件應適用之法規：
一、按我國部分行政訴訟學者或教科書就行政法院審理各種類之
    行政訴訟，分列各種訴訟之違法判斷基準時，亦即「行政訴
    訟法之撤銷訴訟之判決以行政處分作成時，課予義務訴訟與
    一般給付訴訟之判決，以事實審行政法院言詞辯論終結時之
    法律及事實狀態為基準時」之見解，但該判斷基準僅係為處
    理行政訴訟之便宜，從大多數行政訴訟案件歸類之概略準則
    ，並非不變之行政訴訟法理或行政訴訟法規之明文規定，上
    開概略準則純以訴訟類型為判斷基準之理由在於：撤銷訴訟
    之訴訴訟標的在於行政處分之違法性，而課予義務訴訟及一
    般給付訴訟之訴訟標的則為公法上請求權。但訴訟種類之選
    擇，僅屬程序之事項，不應僅因當事人程序選擇之不同，導
    致實體判斷結果相異，所以在具體適用上，除訴訟類型外，
    尚應考量個案案情、相關其他行法原理原則（如信賴保護、
    法律不溯及既往原則等等）以及各該案例所涉及之實體法個
    別特性，殊無從將上開概略準則作為廣泛原則機械性地適用
    ，而應就各個法律領域由實務及學說逐漸形成如何於個案及
    各個行政實體法認當適用法令。又我國行政訴訟新制關於課
    予義務訴訟係承襲德國，故探討課予義務訴訟及撤銷訴訟裁
    判基準時之問題，自有必要參酌德國學說及實務上就此問題
    之法律見解，德國有力學說及聯邦行政法院持續裁判見解認
    為：訴訟法上並不存在上開概略準則，決定性之時點，仍應
    依循個案應適用之實體法規定（司法院印行，德國行政法院
    法逐條釋義第一二四七頁，陳愛娥博士譯第一一三條部分）
    。我國國內亦漸採此見解者（如林三欽教授者行政訴訟中商
    標案件之違法判斷基準時一文）；至於最高行政法院九十二
    年十二分月份第二次庭長法官聯席會議決議雖有謂：「行政
    訴訟法第四條之撤銷訴訟，旨在撤銷行政機關之違法行政處
    分，藉以排除其對人民之權利或法律上之利益所造成之損害
    。而行政機關作成行政處分後，其所根據之事實發生變更，
    因非行政機關作成行政處分時事實認定錯誤，行政法院不得
    據此認該處分有違法之瑕疵而予撤銷。」等意旨，僅係在闡
    述撤銷訴訟之違法判斷理由，並非單以訴訟種類決定違法判
    斷基準時，附此敘明。
二、經查，商標申請註冊案件，應係申請案件，依中央法規標準
    法第十八條之從新從優原則，應適用行政程序終結即裁判時
    之法令（陳計男大法官者行政訴訟法第五六八、五七○頁）
    。另就申請案件與商標異議或評定案件相較，因申請案件並
    無利益相反之第三人（如異議人或評定人甚或商標權人）判
    斷基準時之法令後延，並不致影響該第三人之權益，亦不致
    對法安定性或當事人對法令之信賴保護有所妨礙。再從訴訟
    經濟之考量，若堅持以行政處分作成時為申請商標案之基準
    時而終結行政訴訟，但申請人勢必依新法令再重新申請，則
    申請人雖經行政爭訟程序，亦屬徒勞。另在修正前行政訴訟
    法，僅有撤銷訴訟一種訴形態時，我國實務上就商標申請案
    件即以「商標自核准註冊之日起，始取得商標專用權，在核
    准註冊以前，其程序尚未終結，此際如商標法有所修正，即
    應適用修正後之商標法，以為衡斷。」、「商標核准註冊以
    前，尚屬準備註冊之程序，必自註冊之日始取得商標專用權
    。申請註冊之商標，在註冊程序未終結前，法律或事實有所
    變更時，主管機關應依變更後之法律或事實處理」，改制前
    行政法院五十年判字第三十五號及五十七年判字第九十五號
    判例要旨著有明文，則基於上開理由，商標申請案件，應以
    事實審行政法院言詞辯論終結時之法律為裁判基準時，至於
    相關之審查或判斷基準係在闡釋修正後之新法，自亦應為相
    同之適用。
三、本件系爭聯合商標之申請前經被告以有違審定時商標法第三
    十七條第十二款：商標圖樣「相同或近似於他人同一商品或
    類似商品之註冊商標者」，不得申請註冊之規定為由予以核
    駁審定，嗣於原告提起本件訴訟中，修正商標法於九十二年
    十一月二十八日施行，而該被告引據核駁條款之規定則已移
    列於修正商標法第二十三條第一項第十三款前段，並修正條
    文內容為：商標圖樣「相同或近似於他人同一或類似商品或
    服務之註冊商標或申請在先之商標，有致相關消費者混淆誤
    認之虞者」，不得註冊。基於上開理由，本案系爭服務標章
    申請註冊是否應予核准之審定，應予適用上述最新修正商標
    法第二十三條第一項第十三款前段之規定。
四、按商標圖樣「相同或近似於他人同一商品或類似商品之註冊
    商標者，不得申請註冊」固為修正前商標法第三十七條第十
    二款所明定，惟其適用應以兩造商標圖樣構成相同或近似為
    前提要件。而衡酌兩商標是否近似，係以具有普通知識經驗
    之購買人，於購買時施以普通所用之注意，有無混同誤認之
    虞判斷之，復為修正前商標法施行細則第十五條第一項所明
    定。雖依九十二年十一月二十八日修正施行商標法有關該第
    三十七條第十二款之修法說明，因該等條文之規定，「常有
    將近似與否及混淆誤認與否各別獨立判斷之情形，實則判斷
    二商標是否構成近似，本應綜合判斷有無致混淆誤認之虞」
    ，故而於修正施行之有關條文即修正商標法第二十三條第一
    項第十三款之規定中，明定二商標有致相關消費者混淆誤認
    之虞，始不准註冊，俾使立法意旨更臻明確，適用無所疑義
    ，此有上開法條修正理由可稽。所以新法之規定，僅係使立
    法意旨更臻明確，適用無所疑義，被告所制定「混淆誤認之
    虞」審查基準，憑為商標案件審理之參酌，該審查基準並於
    九十三年五月一日施行，就關於近似程度之判斷，一樣係採
    異時異地隔離及整體觀察原則（該基準５．２．３及５．２
    ．４），與修法前之適用並無不同，先此敘明。
貳、本件事實經過：
一、原告前於91年7月31日以「統齡公司標章(一)」系爭商標，指
    定使用於商標法施行細則第49條所定商品及服務分類表第18
    類之書包、皮夾、皮包、錢包、背包、腰包、皮囊、皮箱、
    背袋、錢袋、手提箱、旅行箱、購物袋、行李箱、登山袋、
    露營袋、鑰匙包、化粧袋、旅行袋等商品，向被告經濟部智
    慧財產局申請註冊，經被告審查，認本件商標圖樣上之圖形
    ，與據以核駁之註冊第576039號「R with buckle device
    」據以核駁商標圖樣上之圖形近似，且指定使用於同一或類
    似商品，應不准註冊，以92年7月7日商標核駁第272895號審
    定書為核駁之處分，此有系爭商標、據以核駁商標註冊資料
    及審定書等件為證，並為兩造所不爭執，堪認為實。
二、原告起訴意旨略謂：二造商標整體觀之，無論外觀、意匠、
    設計特色皆不相同，非屬近似商標乃無庸置疑。且舉凡以字
    母「R」字設計為商標圖樣於同類皮包產品經核准註冊者實
    不乏其例，可證「R設計圖」係屬業界所廣泛使用及喜用之
    圖形，不具獨創性，雖以同一「R」字為造型之商標圖樣，
    凡設計形態有別，消費者易分辨者即可於市場上併存。況系
    爭商標使用於商品上銷售皆未有消費者將其與據以核駁商標
    圖樣產生混淆誤認之情形云云。
參、本院判斷如下：
一、經查，本件商標與據以核駁之註冊第五七六○三九號「R
    wit h buckle device」商標圖樣上之圖形，二者均係以一
    帶狀轉折類似外文Ｒ字母之設計為其圖案，其外觀意匠極相
    彷彿，易予具有普通知識經驗之商品購買人產生同一系列商
    品之聯想，於異時異地隔離觀察之際，應屬構成近似之商標
    。至原告所舉各該類似組群商品中核准併存註冊多件有「R
    」字設計圖樣之商標諸案例，經核各該商標圖樣多係以英文
    字母「R」本身作抽象幾何圖形之設計，或有結合動物鷹、
    三角旗幟、花朵等圖形、附加中英文文字、附有其他圖案可
    為區辨，均與本案二造商標圖樣皆為帶狀實物轉折設計為「
    R」圖形之案情迥異，殊不得比附援引，原告主張並不可採
    。
二、另查，系爭商標與據以核駁商標均指定使用於書包、皮夾、
    皮包等同一或類似商品，此有系爭商標及據以核駁商標申請
    及註冊證可稽。又原告雖主張已有二件（附件十二之二商標
    ）與本件商標圖形相同之商標核准一節，經查該二件商標所
    指定使用之商品為25、26類之皮帶、腰帶等商品，與據以核
    駁商標係指定使用於書包、皮夾、皮包等商品，並非同一或
    類似商品，並無前述條款之適用，不得比附援引執為本件亦
    應准註冊之有利論據，併予敘明。
三、又「R設計圖」，對上開書包、皮夾、皮包等商品，並非形
    狀、品質、功用之表示或相關說明，R字經設計組合之圖樣
    ，亦非習見之事物或名詞，足見「R設計圖」具識別性，予
    消費者之印象自深，是以被告以據以核駁商標認系爭商標之
    註冊將與有混淆誤認之虞，自無不合，原告以R設計圖識別
    性不足，認不致使相關消費者混淆誤認之虞云云，顯不可採
    。
四、綜上所述，依上開判斷，系爭商標與據以核駁商標，實有使
    購買者產生混同誤認之虞，自有上開法條之適用。
肆、從而，被告依首揭規定，為應不准註冊之處分，並無不合。
    訴願決定遞予駁回，亦無違誤，均應予維持。本件原告之訴
    為無理由，應予駁回。
據上論結，本件原告之訴為無理由，爰依行政訴訟法第九十八條
第三項前段，判決如主文。
中　　華　　民　　國　　93　　年　  12　　月　 31  　 日
                        第 五 庭 審 判 長 法  官 張瓊文
                                          法  官 帥嘉寶
                                          法  官 劉介中
上為正本係照原本作成。
如不服本判決，應於送達後二十日內，向本院提出上訴狀並表明
上訴理由，如於本判決宣示後送達前提起上訴者，應於判決送達
後二十日內補提上訴理由書（須按他造人數附繕本）。
中　　華　　民　　國　　93　　年　  12　　月　 31  　 日
                                          書記官 黃明和
